臺灣高雄地方法院民事判決 　　　　　　　　　　　　 九十三年度訴字第一五八號
　　原　　　告　台灣土地銀行股份有限公司
　　法定代理人　甲○○
　　訴訟代理人　丙○○
　　　　　　　　乙○○
　　被　　　告　丁○○
　　　　　　　　辛○○
　　　　　　　　己○○
　　　　　　　　庚○○
　　　　　　　　戊○○
　　共同訴訟代　顏萬文　　　律師
　　理人
當事人間清償借款事件，本院於民國九十三年六月四日言詞辯論終結，判決如下：
    主　    文
被告應連帶給付原告新臺幣貳佰玖拾萬仟佰肆拾元，及自民國九十二年二月
十二日起至清償日止，按年息百分之六點三計算之利息，並自民國九十二年三月十三
日起至清償日止，逾期在六個月以內者，按上開利率百分之十，逾期超過六個月者，
按上開利率百分之二十計算違約金。
訴訟費用由被告連帶負擔。
    事實及理由
一、原告主張：訴外人彭金順邀同訴外人楊唐珠麻為連帶保證人，於民國八十五年九
    月十二日，向原告借用新台幣（下同）三百二十萬元，約定清償期限為一百零五
    年九月十二日，第一期至第六十期，按月分期清償利息，自第六十一期起分期平
    均攤還本息，採機動利率，目前利率為年息百分之六．三。如未按期履行，借款
    視為全部到期，除仍按上開利率計息外，自逾期之日起六個月以內者，按上開利
    率百分之十，逾期超過六個月部份，按上開約定利率百分之二十計付違約金。詎
    彭金順借款後，本息繳納至九十二年二月十二日，餘款迄未清償，尚欠如主文所
    示本金、利息及違約金。而按楊唐珠麻業於八十七年十二月六日死亡，被告為其
    全體合法繼承人，均未拋棄繼承或限定繼承，就系爭借款自應負連帶清償責任。
    此外，本件屢向被告催討無著，爰依消費借貸、連帶保證及繼承之法律關係提起
    本件訴訟等情。爰聲明：如主文第一項所示。
二、被告則以：被告為楊唐珠麻全體合法繼承人，並未拋棄或限定繼承楊唐珠麻之遺
    產。又對於原告主張彭金順為系爭借款之借款人，暨系爭借款尚欠如主文所示本
    、利息及違約金均不爭執，惟否認楊唐珠麻為系爭借款之連帶保證人。本件彭金
    順向原告借款時，並未向楊唐珠麻說明借貸契約內容，且楊唐珠麻不識字，並不
    會簽名，亦無能力瞭解借款契約內容，系爭借據上連帶保證人欄及對保欄「楊唐
    珠麻」之印文並非實在，原告之訴無理由，應予駁回等語置辯。爰聲明：求為判
    決駁回原告之訴。
三、原告主張彭金順於八十五年九月十二日，向原告借用三百二十萬元，約定清償期
    限為一百零五年九月十二日，第一期至第六十期，按月分期清償利息，自第六十
    一期起分期平均攤還本息，採機動利率，目前利率為年息百分之六．三。如未按
    期履行，借款視為全部到期，並應計付違約金。而彭金順借款後，本息繳納至九
    十二年二月十二日，餘款迄未清償，尚欠如主文所示本金、利息及違約金。又楊
    唐珠麻業於八十七年十二月六日死亡，被告為其全體合法繼承人，均未拋棄繼承
    或限定繼承等事實，為被告所不否認，並有原告提出借據、繳款明細表、利率變
    動表、繼承系統表各一件、除戶全戶戶籍謄本及戶籍謄本多件為證，堪認原告主
    張上開事實為實在。
四、茲兩造協商本件爭點為：楊唐珠麻是否為系爭借款之連帶保證人乙節，爰就兩造
    爭點，分述如下：
（一）被告固否認系爭借據上連帶保證人欄及對保欄「楊唐珠麻」印文及指印為實在
      ，並辯稱：彭金順向原告借款時，未向楊唐珠麻說明借貸契約內容，而楊唐珠
      麻不識字，亦不會寫字，且無瞭解借款契約內容之能力云云。惟被告辯稱上情
      ，則為原告所否認。經查，原告主張系爭借據上連帶保證人欄及對保欄留有「
      楊唐珠麻」印文及指印各二枚乙節，業據其提出借據一件附卷可稽，倘參諸被
      告亦不否認借據上確實留存「楊唐珠麻」印文二枚及指印二枚乙節相互以觀，
      堪認原告主張上情屬實。
（二）次查，彭金順向原告借貸系爭借款乙事，係委由代書即證人壬○○辦理乙節，
      業據原告陳述綦詳，並為被告所不否認，且有原告提出記載見證人壬○○之借
      據附卷可稽，堪予認定。又查，系爭借款之借款人係彭金順，連帶保證人係楊
      唐珠麻，借款當時楊唐珠麻確實有去對保，因為楊唐珠麻不認識字，所以銀行
      要求楊唐珠麻捺指印，且由於楊唐珠麻於借據上捺指印，原告遂要求壬○○及
      彭金順擔任見證人，所以壬○○及彭金順才於借據上見證人欄處簽名及蓋章。
      而借據上「楊唐珠麻」之印文，係屬真正，當時得到楊唐珠麻同意後，由原告
      對保人員代為蓋用等情，業據壬○○於本院審理中到庭具結證稱：「．．借款
      人是彭金順，連帶保證人是楊唐珠麻。借款當時楊唐珠麻的確有去對保，因為
      楊唐珠麻不認識字，所以就要求楊唐珠麻按指紋，因為是按指紋，所以銀行要
      求二名當見證人，由我及彭金順當見證人，所以我才會跟彭金順在借據上見證
      人欄簽名及蓋章」、「指紋及印文都是真的，指紋都是楊唐珠麻所蓋。印文部
      分是楊唐珠麻同意，由銀行對保人員代為蓋的」（見本院九十三年六月四日言
      詞辯論筆錄）等語綦詳，而按壬○○僅係代書職業，與兩造並無特別利害關係
      ，自無故為有利於原告之證述，而為虛偽證述之必要，已徵壬○○證述上情，
      堪可採信。況壬○○證述：楊唐珠麻不認識字，故原告要求楊唐珠麻捺指印，
      並由壬○○及彭金順擔任捺指印見證人等情，其中楊唐珠麻不認識字乙節，核
      與被告辛○○於本院審理中到庭陳稱：「我從小到大都沒有看到我媽媽（楊唐
      珠麻）寫字，我媽媽不會寫字．．」（見本院九十三年三月十九日言詞辯論筆
      錄）等語相符；其中由壬○○及彭金順於借據上擔任楊唐珠麻捺指印之見證人
      乙節，核與原告提出借據記載：「有關貸款契約書及借據內容已詳告楊唐珠麻
      女士，該君對其內容已充分瞭解，並無異議。見證人：彭金順、壬○○」等語
      ，暨其上加蓋壬○○二人之印文等情相符，益堪認壬○○證述上情，堪予採認
      。足徵系爭借據上連帶保證人欄及對保欄「楊唐珠麻」印文及指印，均屬楊唐
      珠麻所有，並經其同意蓋用無訛。從而，被告辯稱：系爭借據上指印及「楊唐
      珠麻」印文各二枚，均不實在云云，即難採信。
（三）再查，楊唐珠麻擔任系爭借款連帶保證人時，透過彭金順及原告對保人員說明
      ，業已知悉有關彭金順借貸之本金、利息及違約金等相關內容，暨楊唐珠麻於
      借據上捺指印及同意蓋用印文，係表明其同意擔任系爭借款連帶保證人等情，
      亦據壬○○於本院審理中到庭證述：「．．在對保那一次有銀行對保人員、楊
      唐珠麻、彭金順及我。彭金順帶楊唐珠麻來，說要貸款，要楊唐珠麻擔任連帶
      保證人。銀行人員有跟她說是否要擔任連帶保證人，彭金順也有在現場跟她說
      要擔任連帶保證人，並要她拿出權狀及身分證來對保。當時銀行人員在對保時
      ，有跟金順、珠麻談借款本金、利息及違約金之計算。所以珠麻知道借款本金
      、利息、違約金之事」、「確實銀行人員有向珠麻說明銀行借款本金、利息、
      違約金．．」（見同上言詞辯論筆錄）等語綦詳，復核與借據上記載：「有關
      貸款契約書及借據內容已詳告楊唐珠麻女士，該君對其內容已充分瞭解，並無
      異議．．」等詞相符，已堪認壬○○證述上情可採。復按楊唐珠麻為民國二十
      二年一月五日出生，係國民學校肄業（六年）乙節，有原告提出除戶戶籍謄本
      附卷可稽，堪可認定。顯見楊唐珠麻於八十五年八、九間擔任系爭借款連帶保
      證人時，其年歲已達六十三餘歲，倘參酌其係國民學校肄業乙節相互以觀，衡
      情，自堪推認楊唐珠麻於同意擔任系爭借款連帶保證人時，固因年歲及教育程
      度關係，致其陷於不認識字之狀態，然因其曾受國民學校肄業之教育，依其當
      時智識狀況，亦堪推認楊唐珠麻於經他人解說借款及連帶保證相關細節後，應
      可瞭解其內容真義，益徵壬○○證述上情，堪可採信。從而，被告辯稱：楊唐
      珠麻於擔任連帶保證人當時，並不瞭解系爭借款及連帶保證相關內容及真義云
      云，亦難採信。
（四）至被告固質疑借據上簽約日期記載八十五年九月十二日，與借據上對保欄處對
      保日期八十五年八月三十一日不符，顯見本件借款不實在，被告不負連帶保證
      責任云云。惟按系爭連帶保證債務，係從屬於系爭借款債務，故本件連帶保證
      責任是否因為簽約日期與對保日期不一致，致影響連帶保證責任效力？首應審
      究者，厥為系爭借款是否有效成立。經查，彭金順為系爭借款之借款人，並於
      取得系爭借款後，已清償部分借款，現尚餘如主文所示本金、利息及違約金乙
      節，為被告所不否認，顯見原告對於彭金順之系爭借款債權，不但存在，同時
      亦為被告所不否認。而按被告既不否認原告對於彭金順享有系爭借款債權，則
      其以借據上簽日期與對保日期不一致，進而否認連帶保證債務之存在，洵屬無
      據。次查，銀行為方便借款人繳款，及配合其用款日期，以減少借款人利息負
      擔所生差額，致借款人向銀行辦妥借款對保程序後，延緩簽約借款日期之情事
      ，乃銀行借貸實務態樣之一，堪予認定。是本件借款之對保日期與簽約日期雖
      分屬不同日期，然揆諸前揭說明，仍屬情理內之舉，難謂有何不實之處。從而
      ，被告以前揭情詞辯稱：系爭借款不實，被告不負連帶保證責任云云，亦屬無
      據。
四、按稱消費借貸者，謂當事人約定，一方移轉金錢或其他代替物之所有權於他方，
    而他方以種類、品質、數量相同之物返還之契約；借用人應於約定期限內，返還
    與借用物種類、品質、數量相同之物；遲延之債務，以支付金錢為標的者，債權
    人得請求依法定利率計算之遲延利息。但約定利率較高者，仍從其約定利率；當
    事人得約定債務人不履行債務時，應支付違約金，民法第四百七十四條第一項、
    第四百七十八條前段、第二百三十三條第一項、第二百五十條第一項分別定有明
    文。又按保證者，謂當事人約定，一方於他方之債務人不履行債務時，由其代負
    履行責任之契約。保證債務，除契約另有訂定外，包含主債務之利息、違約金、
    損害賠償及其他從屬於主債務之負擔，民法第七百三十九條、第七百四十條亦分
    別定有明文。又保證債務之所謂連帶，係指保證人與主債務人負同一債務，對於
    債權人各負全部給付之責任而言（最高法院四十五年臺上字第一四二六號判例意
    旨參照）。經查，本件楊唐珠麻為系爭借款之連帶保證人，自應就本件債務負連
    帶清償責任。而按繼承人自繼承開始時，除本法另有規定外，承受被繼承人之財
    產上一切權利義務；繼承人對於被繼承人之債務，負連帶責任，民法第一千一百
    四十八條前段及第一千一百五十三條分別著有明文。次查，楊唐珠麻業於八十七
    年十二月六死亡，被告為其全體合法繼承人，均未拋棄或限定繼承，業如前述。
    揆諸上揭規定，被告自應對於楊唐珠麻連帶保證債務負擔連帶清償責任。
五、綜上所述，原告本於消費借貸、連帶保證及繼承之法律關係，請求被告應連帶給
    付如主文第一項所示之本金、利息及違約金，為有理由，應予准許。
六、據上論結，本件原告之訴為有理由，依民事訴訟法第八十五條第二項，判決如主
    文。
中　　　華　　　民　　　國　　九十三　　年　　　六　　　月　　二十九　　日
                                臺灣高雄地方法院民事第二庭
~B法　　　官　李昭彥
正本係照原本作成。
如不服本判決，應於送達後廿日內，向本院提出上訴狀並表明上訴理由，如於本判決
宣示後送達前提起上訴者，應於判決送達後十日內補提上訴理由書（須附繕本）。
中　　　華　　　民　　　國　　九十三　　年　　　六　　　月　　二十九　　日
~B法院書記官　鄭翠蘭
